最高法院刑事判決　　　　　　　　　　　　　　　九十一年度台上字第六一四五號
　　上　訴　人　甲○○
　　　　　　　　丁○○
　　共　　　同
　　選任辯護人　蘇建榮律師
　　上　訴　人　乙○○
　　　　　　　　丙○○
　　右四人共同
　　選任辯護人　邱聰安律師
右上訴人等因貪污案件，不服台灣高等法院花蓮分院中華民國九十年二月二十七日第
二審更審判決（八十九年度上更(一)字第二五號，起訴案號：台灣台東地方法院檢察署
八十五年度偵字第二四一○、三一五一號），提起上訴，本院判決如左：
    主  文
原判決撤銷，發回台灣高等法院花蓮分院。
    理  由
本件原判決認定上訴人甲○○係台東縣達仁鄉鄉長、上訴人丁○○為該鄉公所財經課
長、上訴人乙○○為財經課技士、上訴人丙○○為主計員兼總務，均係依據法令從事
公務之人員。達仁鄉公所為辦理「大溪至大武橋道路第五期工程」公用工程發包作業
，訂於民國八十四年二月十七日上午十時，在該鄉公所二樓會議室開標，甲○○負責
決標，丁○○為主辦課長，乙○○為業務承辦人，丙○○則因當日台東縣政府未派員
到場，臨時被指定負責監標，均為經辦該公用工程之人員。因向銓元營造有限公司（
下稱銓元公司）借牌參與投標之吳正茂及向逸林營造有限公司借牌參與投標之戴千萬
均有意承做該工程，雙方於開標當日上午十時以前，在大武郵局前進行協商，嗣因風
聞尚有他人投遞標單，故協商未成，即各自依限在十時前向大武郵局投遞標單，再轉
往達仁鄉公所二樓會議室。當時在會議室負責開標及監標作業之乙○○、丙○○竟於
開標時間屆至後，仍任由邱榮賢、莊金能、雷勝二、戴千萬、吳正茂離開現場，並與
在場等候與得標廠商洽談下包及受永盛營造有限公司負責人王雙慶委託處理投標事宜
之蘇嘉斌及前往尋求轉包機會之沈聰連，轉往鄉長室繼續協商；甲○○、乙○○、丁
○○均在場參與，稍後自屏東趕來之銓元公司負責人李德宗亦加入協商，此時甲○○
、乙○○、邱榮賢、莊金能、雷勝二、戴千萬、吳正茂、李德宗、蘇嘉斌、沈聰連就
上開公用工程基於舞弊之犯意聯絡，吳正茂、李德宗表示願意給各廠商「圓仔湯」補
償及提出新台幣（下同）一百萬元補償戴千萬之損失，惟須提高投標底價，經徵前開
甲○○等人及如原判決附表所示其他參與投標公司負責人或現場代表人同意後，以配
合更改標單、工程價目表造成廢標，或將原標單、工程價目表銷燬，另重新填寫新標
單、工程價目表，或取走投標單所應附之相關資料及將銓元公司之原投標金額二千一
百八十萬元重新書寫為接近底價（三千二百零四萬元）之三千一百五十六萬元之方式
，進行舞弊。丙○○雖未前往鄉長室參與前揭圍標舞弊協商，惟仍基於與甲○○、乙
○○、丁○○及上開李德宗等人共同舞弊之犯意聯絡，對該舞弊行為未予阻止，並與
甲○○同在「開標紀錄表」上核章，再由甲○○宣布由銓元公司以三千一百五十六萬
元得標。吳正茂、李德宗旋於當日中午在台東縣大武鄉尚武村「龍鳳餐廳」與上開各
廠商及參與投標人員會餐，當場由吳正茂、李德宗將借自戴千萬，由戴某從其與乃弟
戴我益在台東區中小企業銀行大武分行帳戶內所提領之三百三十萬元中，拿出二百萬
元，交由蘇嘉斌及沈聰連轉發予各廠商十萬至三十萬元不等之「圓仔湯」費用。達仁
鄉公所嗣於同年月二十三日與銓元公司簽訂「工程合約書」，依該合約書所附單價分
析表關於「廢土運棄地點距工地以最短運距三公里計，以不影響當地水利及農作物為
主，地點由承包商自覓」之約定，承包廠商有將工程棄土運離工地，棄置於適當地點
，避免對當地水利及農作物造成損害之義務。乙○○為該工程監工、決算等業務之承
辦人，明知以銓元公司名義簽訂上開「工程合約書」，實際係由吳正茂施作之前揭工
程，並未僱工裝運廢土至工地以外之地點棄置，而係就地推落路邊，致影響水土保持
並損壞路旁農作物，仍基於直接圖吳正茂不法利益之犯意，於該工程驗收時，在其職
務上所製作八十四年十二月十五日「工程竣工請驗表」上，虛偽記載實作（棄土）數
量為五萬九千六百九十立方公尺（與預算數量相同）之不實事項，並將之送請不知情
之鄉長甲○○、課長丁○○、秘書謝情雄核章，以之作為簽請核發工程款一百四十六
萬二千四百零五元之依據，直接圖利銓元公司一百四十六萬二千四百零五元，足生損
害於達仁鄉公所等情。因而撤銷第一審關於上訴人等四人貪污部分之判決，改判均論
處其等共同依據法令從事公務之人員，經辦公用工程舞弊罪刑，及依牽連犯從一重論
處乙○○依據法令從事公務之人員，對於主管之事務，直接圖利罪刑（乙○○所犯上
開二罪予以分論併罰）。固非無見。
惟查：(一)、原審判決事實認甲○○、丁○○、乙○○與邱榮賢、莊金能、雷勝二、戴
千萬、吳正茂、李德宗、蘇嘉斌、沈聰連及原判決附表一所示參與投標公司負責人或
現場代表人，就上開公用工程，基於舞弊之犯意聯絡，以配合更改標單、工程價目表
造成廢標，或將原標單、工程價目表銷燬，另重新填寫新標單、工程價目表，或取走
標單所應附之相關資料及將銓元公司之原投標金額重新書寫，更改為接近底價之方式
，以進行舞弊等情，理由內並引共犯蘇嘉斌於法務部調查局台東縣調查站（下稱台東
調查站）及偵查中之供證，資為論罪依據。然依卷證資料顯示，本件於案發之初，台
東調查站曾將有關標單拆封檢視，製有「會勘報告」及「更改標單概況一覽表」，詳
載其標單更改情形（見台東調查站調查卷證二十五，第二四一○號偵卷第四十五頁至
四十七頁），復將該十八張標單封背面影印附卷（見他字第三十三號卷第八十六之十
五頁至八十六之三十二頁），究竟該標單有否更改或重新填寫情形？此與判斷上訴人
等有無舞弊行為及蘇嘉斌供詞之憑信性攸關，自應調取其原件詳予審認，始足發現真
實。原審對此一重要事證，未遑詳查，遽採共犯蘇嘉斌於調查站及偵查中之供述，資
為上訴人等不利之判斷，即有應於審判期日調查之證據未予調查之違法。(二)、銓元公
司之標單係由該公司會計黃靜兮所書寫，且開標時黃女並未到場，此業經黃靜兮於原
審到庭結證屬實（見原審更(一)卷第一一九頁背面），則該公司之標單倘經重新書寫，
其上筆跡當無可能係黃女所為。原判決理由既謂該標單與當庭命黃女書寫之筆跡經核
並無差異（見原判決第十四頁，證人「黃靜兮」誤載為「黃靜夸」），似徵所證並無
不實，從而該公司之標單似未有原判決事實所指重新書寫情形，此係對上訴人等有利
之證據，原審於判決內並未敘明該證人之供證有何瑕疵可指，徒以其自案發迄今，仍
為銓元公司之受僱人，事涉其本身及銓元公司之利害關係，難期為客觀公正之陳述，
乃將其證詞逕予摒棄不採，致其就該證人上開供述證據之論斷前後矛盾，且有判決理
由不備之可議。(三)、邱榮賢所經營邱雄營造有限公司職員陳惠珠於第一審調查時到庭
結證，坦承扣案標單及工程價目表係其所填寫，且稱其於開標時並未到現場等語（見
一審卷(一)第一四九頁），所供倘屬不虛，該公司之標單及工程價目表，並未有更改或
重新書寫情形。另證人沈聰連於台東調查站調查時，亦否認有原判決事實所指與蘇嘉
斌共同轉發「圓仔湯」費用予參與投標廠商情事（見同上偵卷第三十七頁背面），以
上均係對上訴人等有利之證據，原判決未予審酌，復未說明不採之理由，同嫌理由不
備。(四)、原判決理由係以證人王雙慶於台東調查站之供證，資為上訴人等犯罪論據之
一，然據其所證：「……達仁鄉公所自十時三十分起，陸續審查資格開標，但開標過
程一直延續到十二時多。其中邱榮賢、沈聰連、蘇嘉斌等人上樓在會議室、鄉長室與
承辦人員等談論投標的情形。大約在十二時許，李德宗從屏東參加朋友喪禮趕回來，
亦前往二樓與鄉長及承辦人員商談，但內容我不清楚，隨同李德宗尚有多人上樓，但
我不認識他們，因為我腳痛，沒有辦法上樓，所以整個開標委託蘇嘉斌來做……」等
語（見同上他字卷第六十二頁背面），其於案發時既因腳痛，未上樓參與投標過程，
如何得知邱榮賢、沈聰連、蘇嘉斌等人在樓上會議室、鄉長室與承辦人員等談論投標
情形？非無可疑，原審對之未深入查究明白，遽採為判決之基礎，自嫌速斷。(五)、依
原判決認定之事實，甲○○、乙○○、丁○○、邱榮賢、莊金能、雷勝二、戴千萬、
吳正茂、李德宗、蘇嘉斌、沈聰連與原判決附表所示參與投標公司負責人或現場代表
人，係於達仁鄉公所二樓鄉長室協商結果，同意由吳正茂、李德宗給予各廠商「圓仔
湯」補償及提出一百萬元補償戴千萬之損失，而以更改標單或工程價目表造成廢標，
或將原投標單、工程價目表銷燬，另重新填寫新標單、工程價目表或取走投標單所應
附之相關資料，及將銓元公司之原投標金額重新書寫為接近核定底價之方式，進行舞
弊等情。如果無誤，溫某於前述甲○○等人在鄉長室更改及重新書寫標單之時，既未
在場，對其舞弊行為似無從得知，猶無阻止可能，乃判決事實復認溫某雖未前往鄉長
室參與圍標舞弊之協商，惟仍基於與甲○○、乙○○、丁○○及上開李德宗等人共同
舞弊之犯意聯絡，對前揭舞弊行為未予阻止等情，致所為事實認定有前後矛盾情形。
而原判決理由以參與投標廠商與甲○○、丁○○、乙○○協商圍標，在場廠商且公然
塗改標單，溫某縱使再無經驗，不諳台語，亦可輕易自甲○○、丁○○、乙○○及有
關廠商表現於外之行為得知現場有圍標舞弊情事等由，乃為不利於丙○○之判斷，亦
與上開事實認定兩相齟齬，均非適法。(六)、乙○○於審判中一再否認有圖利犯行，辯
稱本件道路工程廢土確有運棄他處，未就地推放路旁等語，其原審之選任辯護人且具
狀辯謂本件工程廢土確經工地負責人吳正茂僱用卡車運棄，其地點除邱嘉半、潘石山
之土地外，另有林黃美妹及溫明勳之土地，並聲請傳訊上開證人及履勘運棄現場（見
原審更(一)卷第七十三頁），此與乙○○本件圖利犯行成否之認定，非無重要關係，原
審未依聲請傳訊證人林黃美妹、溫明勳及履勘所指棄土現場，復未於判決內說明無為
該調查必要之理由，非惟證據調查職責未盡，抑且理由不備。是上訴意旨，執以指摘
原判決違法，尚非全無理由，應認原判決仍有撤銷發回更審之原因。又原貪污治罪條
例第六條第一項第四款規定，已於原審判決後之九十年十一月七日經修正公布，乙○
○涉嫌圖利罪部分，於更審時宜注意及之，併予指明。
據上論結，應依刑事訴訟法第三百九十七條、第四百零一條，判決如主文。
中      華      民      國    九十一    年      十      月    三十一    日
                              最高法院刑事第十二庭
                                  審判長法官  張  淳  淙
                                        法官  謝  俊  雄
                                        法官  蘇  振  堂
                                        法官  張  春  福
                                        法官  呂  丹  玉
      右正本證明與原本無異
                                              書  記  官
中      華      民      國    九十一    年     十一     月      五      日
